【裁判字號】    94,訴,1408
【裁判日期】    950517
【裁判案由】    耕地三七五租約
【裁判全文】
臺北高等行政法院裁定
                                     94年度訴字第01408號
原      告  甲○○
被      告  新竹縣新豐鄉公所
代  表  人  乙○○鄉長）住同.
訴訟代理人  楊沛生        律師
上列當事人間因耕地三七五租約事件，原告提起確認行政處分違
法訴訟，本院裁定如下：
    主    文
原告之訴駁回。
訴訟費用由原告負擔。
    事  實
一、按行政訴訟法第107 條第1 項第10款規定：「原告之訴，有
    左列各款情形之一者，行政法院應以裁定駁回之。但其情形
    可以補正者，審判長應定期間先命補正：…十、起訴不合程
    式或不備其他要件者。」又行政訴訟法第4 條第1 項規定：
    「人民因中央或地方機關之違法行政處分，認為損害其權利
    或法律上之利益，經依訴願法提起訴願而不服其決定，或提
    起訴願逾3 個月不為決定，或延長訴願決定期間逾2 個月不
    為決定者，得向高等行政法院提起撤銷訴訟。」第6 條第1
    項、第5 項規定：「（第1 項）確認行政處分無效及確認公
    法上法律關係成立或不成立之訴訟，非原告有即受確認判決
    之法律上利益者，不得提起之。其確認已執行完畢或因其他
    事由而消滅之行政處分為違法之訴訟，亦同。…（第5 項）
    應提起撤銷訴訟誤為提起確認行政處分無效之訴訟，其未經
    訴願程序者，高等行政法院應以裁定將該事件移送於訴願管
    轄機關，並以行政法院收受訴狀之時，視為提起訴願。」準
    此，無效行政處分或違法行政處分之救濟途徑不同，即對於
    無效行政處分係提起確認訴訟以為救濟，而對於違法行政處
    分係以撤銷訴訟為之。如當事人主張（侵益性）行政處分為
    違法即應提起撤銷訴訟請求救濟，方屬正辦。若當事人因逾
    越起訴期限或因未經訴願程序，而不得提起撤銷訴訟者，不
    得以提起確認訴訟之方式，而免除遵守撤銷訴訟之法定要件
    ，最高行政法院94年度判字第01127 號著有判決可資參照。
    是以確認訴訟僅具有補充性，並非用以補救遲誤撤銷訴訟救
    濟期間之手段，若原告怠於提起訴願及行政訴訟，聽任行政
    處分確定，始提起無起訴期間限制之確認訴訟，將使行政處
    分之效力永遠處於不確定狀態，自非法之所許；且對於已不
    可爭訟之行政處分，無論是否已執行完畢或因其他事由而消
    滅，原則上亦不得提起確認其為違法之訴訟。復按，「耕地
    之租賃，固屬私權關係，但行政機關依耕地三七五減租條例
    第六條規定辦理租約訂立、變更、終止或換訂之登記，則係
    本於行政權之作用，而為公法上之單獨行為，不能謂非處分
    之性質。當事人對於此種登記處分，如有不服，應許依訴願
    及行政訴訟程序，請求救濟。惟依臺灣省耕地租約登記辦法
    第十二條第一項規定，鄉鎮（區）（市）公所接受申請登記
    案件，應自行審查，將審查結果報經縣市政府核備後，辦理
    登記。是鄉鎮（區）（市）公所承辦此項委任行政事務，雖
    須報經縣市政府核備，仍係自行辦理登記。其就辦理此項委
    任行政事務之範圍，應認其具有官署之性質，其辦理此項登
    記，應認為其自己所為之處分，當事人對之如有不服，自應
    向該管縣市政府提起訴願。」最高行政法院（89年7 月1 日
    改制前為行政法院）56年判字第377 號著有判例可資參照。
二、本件原告與訴外人李鄭玉燕等38人共有坐落新竹縣新豐鄉坑
    子口361-8 、361-35、361-10、361-23、361-15、359 、38
    5- 4地號等土地，並為新竹縣新豐鄉68年鳳字第23號私有耕
    地三七五租約（下稱系爭租約）之出租人。因系爭租約有舊
    臺灣省耕地租約登記辦法【新臺灣省耕地租約登記辦法於民
    國（下同）89年4 月26日訂定】第4 條第1 項第10款「耕地
    之一部經政府機關徵收」之情事，經被告報請新竹縣政府以
    89年2 月2 日府地權字第12754 號函核准後，以89年1 月31
    日鳳字第23號新竹縣新豐鄉私有耕地租約表逕為租約變更登
    記（下稱系爭登記處分）在案。嗣原告認系爭租約之承租人
    有將耕地轉租他人使用之事實，違反耕地三七五減租條例第
    16條第1 項之規定，遂自93年7 月13日起數次向被告請求辦
    理租約無效之登記，惟被告遲未作出處分，以及原告向新竹
    縣政府陳情承租人偽造68年鳳字第23號私有耕地三七五租約
    ，租約自始無效，被告以93年9 月24日新鄉民字第09300127
    96號函覆原告。原告不服，向新竹縣政府提起訴願，亦遭該
    府94年3 月21日000000-00 號訴願決定書決定不受理，遂另
    主張系爭登記處分有違法情事，依據行政訴訟法第6 條第1
    項之規定提起本件行政訴訟，請求確認系爭登記處分為違法
    。
三、經查，原告主張之系爭登記處分，係行政機關依耕地三七五
    減租條例第6 條所為之登記，揆諸前開判例意旨，自屬行政
    處分之性質，則原告對此登記處分，如有不服，即應依訴願
    及行政訴訟程序，請求救濟。雖原告曾於上開訴願中，針對
    系爭登記處分表示不服，並主張該登記處分無效云云，然因
    該處分早在93年7 月13日前即為原告所知悉，原告竟遲至93
    年10月8 日始向新竹縣政府提起訴願，經新竹縣政府以已逾
    訴願法第14條第1 項規定之法定不變期間30日為由，為不受
    理之決定在案，有上開訴願書附卷可參。顯見原告對於系爭
    登記處分，確實存有怠於提起訴願之情事，參酌上述有關「
    確認訴訟之補充性」之說明，本件原告提起確認系爭登記處
    分違法之訴，自屬不合法，又其情形不可補正，本院自應以
    裁定駁回之。
據上論結，本件原告之訴為不合法，爰依行政訴訟法第107條第
1項第10款、第104條，民事訴訟法第95條、第78條，裁定如主文
。
中    華    民    國    95    年     5    月   17     日
                  第一庭審判長法  官  王立杰
                              法  官  周玫芳
                              法  官  劉錫賢
上列正本係照原本做成。
如不服本裁定，應於送達後10日內，向本院提出抗告狀（須按他
造人數附繕本）。
中    華    民    國    95    年     5    月   17     日
                              書記官  林佳蘋


司法院資訊處製作；財團法人民間司法改革基金會備份。
